【裁判字號】    92,台上,103
【裁判日期】    920109
【裁判案由】    違反槍砲彈藥刀械管制條例
【裁判全文】
最高法院刑事判決                                九十二年度台上字第一○三號
    上  訴  人  乙○○
                丙○○
                甲○○
右上訴人等因違反槍砲彈藥刀械管制條例案件，不服台灣高等法院台中分院中華民國
九十一年九月十日第二審判決（九十一年度上重訴字第一七號，起訴案號：台灣台中
地方法院檢察署八十九年度偵字第七六七二、七八一０、八一八八、八五００、一０
三六一號），提起上訴，本院判決如左：
    主  文
原判決關於乙○○、丙○○、甲○○部分撤銷，發回台灣高等法院台中分院。
    理  由
本件原判決認定上訴人丙○○前因強盜案（台灣高等法院台中分院九十一年度上重更
(一)字第十二號）被羈押於台灣台中看守所，並與因殺人案被羈押之黃主旺（本案經原
審判處行賄罪刑，未上訴，已確定）同羈押於該看守所孝一舍二十房；上訴人乙○○
係該看守所管理員，為依據法令從事公務之人員，自民國八十九年四月一日起擔任該
看守所孝舍夜勤主管；上訴人甲○○乃黃主旺之侄子。緣黃主旺因前所犯殺人案被判
處死刑，乃於八十九年四月間即計畫脫逃，乙○○原僅應允提供路線圖及舍房鑰匙供
黃主旺自行脫逃，黃主旺則許予乙○○新台幣（下同）八百萬元作為報酬，嗣黃主旺
認若無看守所管理員配合，難以脫逃成功，乃要求乙○○與其一同脫逃，並許以至少
籌資二、三千萬元赴中國大陸圖謀發展，乙○○知此違背職務之事，竟予允諾，同意
與黃主旺一同脫逃，而對於違背職務之行為，與黃主旺期約賄賂；黃主旺則對於依據
法令從事公務之人員，關於違背職務之行為，期約賄賂。嗣乙○○利用其值勤時積極
與黃主旺商討脫逃路線及細節，黃主旺要乙○○聯繫其侄甲○○有關脫逃事宜，復以
暗語聯絡甲○○計畫逃亡路線及租屋供脫逃後藏匿；乙○○即與甲○○在看守所外多
次商議，並共同勘查看守所外逃亡路線。商議既定，乙○○即基於縱放人犯之犯意，
先於八十九年四月三十日傍晚下班後，在檢收場辦公室拿取檢收場主管晁岳明所保管
而放於抽屜疏忽未上鎖之檢收場材料進出側門鑰匙一串，攜至台中市○○路○段二四
七之七號力元堂商行，複製鑰匙四支（嗣後均已丟棄），以備脫逃之用，再趁機將原
鑰匙歸位。黃主旺另要求乙○○轉達甲○○，要甲○○備妥具殺傷力之槍彈及預先覓
妥藏匿處所，並備妥供卸下腳鐐之工具與現金等物。甲○○即基於幫助脫逃之犯意，
租得台中縣龍井鄉○○○路五九九號房屋供藏匿，並準備上開工具。為使脫逃順利，
甲○○復於八十九年五月三日交付鋸條十一支、無柄鎯頭一個及鑿子一支予乙○○，
由乙○○伺機帶入舍房供黃主旺除去腳鐐；甲○○又於同年五月五日下午與乙○○、
黃主旺基於運輸制式手槍、子彈之犯意聯絡，先由甲○○、乙○○二人在台中市私立
嶺東商專（已改制為私立嶺東技術學院）附近停車場，由甲○○將事前備妥自綽號「
阿龍」（姓名、年籍不詳之成年男子）處取得之具有殺傷力之義大利製制式半自動手
槍一支（槍枝管制編號0000000000）、巴西製制式半自動手槍一支（槍枝
管制編號0000000000）、制式九ＭＭ子彈四十顆、彈匣二個、帆布製槍套
一只，運輸交付予乙○○，再由乙○○伺機運輸交付予黃主旺，並親自會同乙○○勘
查脫逃路線及確認藏匿處所，甲○○並事先備妥飲水、泡麵等生活必需品。乙○○於
八十九年五月六日上午七時三十分上班時，將前開槍彈等物運輸攜入舍房，藏放於其
休息室之內務櫃。乙○○、黃主旺見準備就緒，遂計畫於八十九年五月七日上午一時
至二時間趁管理員最易疏失時機脫逃，惟因乙○○於八十九年五月六日之夜間勤務原
分配下午十七時至十八時三十分、二十時至二十三時、五月七日上午二時至五時，乃
向孝舍主管夜間勤務之管理員王維琪表示因事要外出，要求與王維琪換班為後勤（時
間下午十八時三十分至二十時、二十三時至五月七日上午二時、五月七日上午五時至
上午七時三十分），以便其利用值勤時配合黃主旺等人脫逃。八十九年五月六日十八
時許，乙○○利用下班休息時至材料進出之側門，持原先複製之鑰匙，預先將該側門
自外鎖住之門栓、鎖頭及側門Ｃ鎖打開，旋於同日下午六時三十分上班後，在孝舍向
前來收取舍房鑰匙之管理員謝耀賓佯稱「已將孝舍舍房鑰匙交回中央台」，謝耀賓因
而疏未清點，乙○○認有機可乘，遂於同日下午六時三十分接班後，陸續將已運輸攜
入舍房並藏放於其休息室內務櫃之義大利製半自動手槍一支、巴西製半自動手槍一支
、制式九ＭＭ子彈四十顆、彈匣二個、帆布製槍套一只，運輸交予黃主旺持有，以便
脫逃。黃主旺為便於脫逃，徵得羈押於同舍房丙○○之同意共同脫逃，丙○○遂基於
與黃主旺共同持有槍彈及以強暴脫逃之犯意聯絡，先由黃主旺持上開巴西製半自動手
槍一支，及子彈數十顆交由丙○○持有。乙○○另交給黃主旺無柄榔頭、鋸條及鑿子
等物，供黃主旺、丙○○二人將黃主旺之腳鐐除去；乙○○復意圖為自己不法之所有
，竊取王維琪所有放在雜役休息室之值勤人員外套和勤務帽各一件（另一套值勤人員
外套和勤務帽為乙○○所有），交與明知為贓物之黃主旺及丙○○，二人基於共同犯
意聯絡收受該贓物後，即穿著冒充看守所值勤人員以掩飾身分。乙○○另於同年五月
六日下午六時許，申請於同日下午八時至九時外出，乙○○於同日下午八時十五分登
記外出，而於返所時故意將其所有之車號Ｒ二｜一九五八號ＢＭＷ轎車改停在來賓會
客停車場，以便脫逃時乘用；八十九年五月六日下午十一時許，乙○○再度值班，至
孝一舍二十房探詢黃主旺脫逃準備狀況，黃主旺與丙○○仍在鋸開黃主旺之腳鐐，至
翌日（五月七日）上午一時許，黃主旺僅鋸開左腳腳鐐，未及鋸開右腳腳鐐，為免發
生聲響被察覺，即將該腳鐐以膠帶、毛巾、布條等物纏裹於右大腿。隨後乙○○於同
日上午一時三十分許，打開門閂及孝一舍二十房，夥同黃主旺、丙○○脫逃。此時黃
主旺、丙○○已換妥由乙○○提供之該所值勤人員外套和勤務帽，由乙○○引導黃主
旺、丙○○自孝一舍二十房穿過中央走道、孝二舍，在孝二舍水房躲藏數分鐘，再由
三工場走道出材料進出側門（乙○○已事先打開），並囑渠二人先於斜坡樹叢邊藏匿
，乙○○返回舍房區，查看舍房內及中央台之反應，見無人察覺異樣後，再與黃主旺
、丙○○會合，由卸貨停車場經中央走道進入戒護課辦公室外停留片刻後，於同日上
午一時近五十分許，乙○○隻身由中央門前去衛門試圖以通用鎖開啟衛門，並先與在
門後擔任衛門勤務之管理員阮文清打招呼，阮文清當時就衛門僅鎖上面之通用鎖，下
面鎖則疏未上鎖，乙○○見阮文清未依規定將衛門之下面鎖自外反鎖，乃逕行打開衛
門，黃主旺、丙○○見衛門已開，即迅速穿過衛門，彼三人進入衛門時，阮文清正在
講電話，三人即基於共同妨害自由之犯意聯絡，於阮文清講完電話後，黃主旺即以預
藏之制式半自動手槍押住阮文清，並自背後勒住阮文清頸部，丙○○以半自動手槍槍
套抵住阮文清，並以襪子及具有黏性之膏藥貼布封住阮文清之嘴巴，乙○○則負責打
開家屬候見室門鎖，共同挾持阮文清搭乘乙○○駕駛之ＢＭＷ轎車離開該看守所，往
大肚山上山方向逃逸，以此強暴方法挾持阮文清而剝奪其行動自由。另甲○○事先已
駕車在計畫之脫逃路線途中等候，見乙○○等之車輛駛過，即尾隨接應，乙○○等駛
至大肚山望高寮附近偏僻處，將阮文清釋放，隨即揚長而去。阮文清於路上攔截路人
車輛，並借用行動電話向該看守所通報，該看守所於八十九年五月七日上午二時五分
始知悉人犯脫逃，乃通報各相關機關。黃主旺等脫逃後，於衛門通往家屬候見室間，
遺留乙○○所有之帆布袋一只、大衛杜夫煙一包、管理員之皮帶環扣一付、黑藍色相
間短褲一條，及黃主旺所有，供犯罪所用之帆布製槍套一只、包裝紙一張、鋸條（已
折斷）十小節；於孝二舍水房脫水機槽內查獲供犯罪所用之鋸條一支、無柄榔頭一只
、砧子一只、小型美工刀一支、手錶一只、美工剪刀一支；另管理員阮文清則攜回白
色襪、黏貼膠帶一只，及非供犯罪所用之手錶一只。乙○○、黃主旺、丙○○於釋放
阮文清後，即依原計畫到達由甲○○委託不知情之石季萌代為承租之台中縣龍井鄉○
○○路五九九號房屋藏匿，甲○○即交付兩包物品予黃主旺，內有行動電話二支，充
電器一組，現款約數十萬元及換洗衣服等物品，供脫逃時使用，黃主旺將其中現金二
十萬元賄款交給乙○○，對於依據法令從事公務之人員，關於違背職務之行為，期約
後進而交付賄賂，乙○○則對於違背職務之行為，期約後進而收受賄賂。黃主旺另囑
咐甲○○暫時藏匿，勿再與其聯絡，以防被警察等機關查獲，三人於前揭藏匿處所停
留至八十九年五月九日下午八時許，始由黃主旺聯絡綽號「阿清」（姓名、年籍不詳
之成年人）前來，駕車接送乙○○、黃主旺、丙○○赴彰化縣埔心鄉○○路一一九號
四樓（「員林大鎮」之空屋）藏匿。期間黃主旺及丙○○承接前開共同持有衝鋒槍、
制式子彈之概括連續之犯意聯絡，先由黃主旺自綽號「阿龍」（姓名、年籍不詳之成
年人）處取得具有殺傷力之德國製ＭＰ五衝鋒槍一支（槍枝管制號碼0000000
000）、子彈六十七顆（試射十九顆，另一顆經試射，無法擊發，為不發彈）、彈
匣一個，及紅外線瞄準器一個等槍械，於逃亡期間，黃主旺將上開槍、彈交由丙○○
持有。黃主旺基於概括之犯意聯絡，由不知姓名之綽號「阿松」之成年人，拿給黃主
旺一張偽造之郭鴻一名義之身分證，以供黃主旺使用，黃主旺遂分別於八十九年五月
十一日、同月十五日，持該偽造之郭鴻一身分證向台裕機車行李耀森購買ＦＲ五｜九
七九號，向宗成機車行黃傳宗購買ＦＲ六｜三五五號重型機車而行使之。黃主旺且於
此期間潛回彰化縣芳苑鄉○○村○○路十九號老家拿取現金，並放於藏匿處所供其與
乙○○、丙○○花用，平時外出即交由丙○○保管。迨至八十九年五月十九日下午十
時許，乙○○、黃主旺、丙○○赴彰化縣員林鎮○○路六三七號伊蝶護膚中心嫖妓，
於該晚十一時三十分許之回途中，彰化縣警察局接獲線報，即動員彰化縣警察局刑警
隊及員林分局員警前往監控，發現彼等分乘二部機車離去向永靖鄉方向行駛，員警隨
即跟監並確認為台灣台中看守所之脫逃人犯，於追捕途中，彼等發覺警員跟監，即分
頭逃逸，警員即對空鳴槍施行攔截，彼三人不聽制止，騎機車飛奔逃逸至彰化縣埔心
鄉○○路ＡＢＣ保齡球館對面巷口，員警於緊急情形下，以車輛衝撞由乙○○騎乘後
載丙○○之重型機車後加以逮捕，另黃主旺騎乘重型機車亦由員警攔截逮捕，並當場
自丙○○之帆布背包內起出ＭＰ五德國製衝鋒槍一支，九二手槍二支（其中一支黑色
義大利製、一支銀色巴西製），子彈一０七顆（試射十九發，另試射一顆，無法擊發
，為不發彈，剩餘八十七顆）及現金六十萬元。又自乙○○身上起出乙○○已收受之
賄款二十萬元等情。因而撤銷第一審關於上訴人等部分之不當科刑判決，改判論處乙
○○、甲○○共同未經許可，運輸制式手槍罪刑，論處丙○○共同連續未經許可，持
有制式衝鋒槍罪刑，固非無見。
惟查：(一)、所謂「運輸」不僅國際間之運輸當然具有輸出、輸入之關係，即國內運輸
應以所運物品在兩區域間具有輸出或輸入作用為構成要件。如在同一區域之內，就本
區原有之物私自搬運，並無由他區輸入或輸出區外之行為，除分別構成持有或其他罪
名外，尚難論以運輸罪（二十七年滬上字第四二號判例參照）。原判決事實記載甲○
○、乙○○二人在台中市私立嶺東商專附近停車場，由甲○○將事前備妥自綽號「阿
龍」者處取得之具有殺傷力之義大利製制式半自動手槍一支、巴西製制式半自動手槍
一支、制式九ＭＭ子彈四十顆、彈匣二個、帆布製槍套一只，運輸交付予乙○○，再
由乙○○伺機運輸交付予黃主旺等語。但究竟甲○○於何地自綽號「阿龍」取得手槍
、子彈、彈匣、帆布製槍套等物，再運送至台中市私立嶺東商專附近停車場？攸關是
否合於「運輸」之要件，原判決事實記載有欠詳實明確，不足為適用法律之依據，自
有未合。(二)、審理事實之法院，對於被告有利及不利之證據，均應一併加以注意，且
有罪之判決書，按之刑事訴訟法第三百十條之規定，更應詳述犯罪事實所憑之證據及
其認定之理由，否則即有判決理由不備之違法。丙○○辯稱伊不知黃主旺所交予之袋
內裝有衝鋒槍、子彈等語。原判決論以丙○○共同連續未經許可持有衝鋒槍罪刑，但
丙○○究竟如何知悉黃主旺所交付之物含有衝鋒槍，原判決未說明所憑之證據及其認
定之理由，自有判決理由不備之違法。(三)、有罪判決書所記載之犯罪事實，為論罪科
刑適用法律之基礎，故凡與適用法令有關之重要事項，必須詳加認定，明確記載，然
後於理由內敘明犯罪事實所憑之證據及認定之理由，始足為適用法令之依據，若事實
未有此記載，而理由加以說明，為理由失其依據，其判決自屬違法。原判決理由欄記
載甲○○係自彰化縣芳苑鄉新寶村之保順宮，將槍、彈運輸至台中市南屯區，其間已
有一定之距離，而交給乙○○，由乙○○以自己特殊身分關係，瞞過重重關卡，私自
運輸入看守所，交付黃主旺，已達運輸之程度等語（見原判決第二十三頁末段、第二
十四頁）；但事實欄卻未記載，其理由顯失依據，亦有未合。(四)、原判決事實記載帆
布製槍套一只係甲○○自綽號「阿龍」處取得，而運輸交付給乙○○（見原判決第七
頁），復記載查獲之帆布製槍套一只係黃主旺所有，並供犯罪所用之物（見原判決第
十頁第十四、十五行），所載事實前後不符，而有判決理由矛盾之違法。(五)、刑法第
一百五十九條之冒用公務員服飾官銜罪，規定「公然冒用公務員服飾、徽章或官銜者
，處五百元以下罰金」。原判決既認定乙○○竊取看守所管理員王維琪之制服外套及
勤務帽，由黃主旺、丙○○穿用（其中一人穿用乙○○所有之制服），冒充看守所值
勤人員以掩飾身分等情。則黃主旺、丙○○穿用看守所管理員之值勤服飾，是否構成
刑法第一百五十九條之冒用公務員服飾官銜罪，並為起訴效力所及？原判決未予論究
說明，亦有已受請求之事項未予判決之違法。以上或為上訴意旨所指摘，或為本院得
依職權調查之事項，應認原判決有撤銷發回更審之原因。
據上論結，應依刑事訴訟法第三百九十七條、第四百零一條，判決如主文。
中      華      民      國    九十二    年      一      月      九      日
                              最高法院刑事第九庭
                                  審判長法官  陳  炳  煌
                                        法官  陳  正  庸
                                        法官  韓  金  秀
                                        法官  吳  信  銘
                                        法官  蕭  仰  歸
      右正本證明與原本無異
                                              書  記  官
中      華      民      國    九十二    年      一      月     十五     日


司法院資訊處製作；財團法人民間司法改革基金會備份。
